【裁判字號】    87,上,1672
【裁判日期】    891129
【裁判案由】    給付工程款
【裁判全文】
臺灣高等法院民事判決  八十七年度上字第一六七二號
    上  訴  人
    即附帶被上訴人  聯福餐廳股份有限公司
    法定代理人      任崇堯
    訴訟代理人      林意意
                    李采霓律師
                    陳金泉律師
    右  一  人
    複代理人        蘇文生律師
    被上訴人
    即附帶上訴人    劉甲即永騏企業社      住臺北市○○○路○段三六巷八弄十
                              .
    訴訟代理人      蔡明華律師
                    文衍正律師
右當事人間給付工程款事件，兩造分別對於民國八十七年十月十五日臺灣臺北地方法
院八十六年度訴字第三七六九號第一審判決提起上訴及附帶上訴，本院判決如左：
    主      文
原判決命上訴人給付超過新臺幣壹佰零肆萬貳仟參佰柒拾捌元本息部分，暨該部分假
執行之宣告，並訴訟費用之裁判均廢棄。
右廢棄部分，被上訴人在第一審之訴及其假執行之聲請均駁回。
其餘上訴駁回。
其餘附帶上訴及假執行之聲請駁回。
被上訴人應返還上訴人新臺幣壹拾伍萬柒仟玖佰伍拾捌元，及自民國八十八年二月六
日起至清償日止按週年利率百分之五計算之利息。
第一、二審訴訟費用，由上訴人負擔十分之八，餘由被上訴人負擔。
    事      實
甲、上訴人（即附帶被上訴人）方面：
  壹、聲明：
    一、上訴部分：
      (一)原判決不利於上訴人部分廢棄。
      (二)右廢棄部分，被上訴人於第一審之請求駁回。
      (三)被上訴人應返還上訴人新臺幣（下同）一百二十七萬七千一百二十元，並應
        給付其中一百二十七萬四千一百七十六元自民國八十八年二月六日起至清償
        日止按週年利率百分之五計算之利息。
      (四)第一、二審訴訟費用由被上訴人負擔。
    二、附帶上訴部分：
      (一)附帶上訴駁回。
      (二)附帶上訴訴訟費用由被上訴人負擔。
  貳、陳述：除與原判決記載相同者，茲引用之外，補陳：
    一、上訴部分：
      (一)本件被上訴人在原審訴訟之起訴程序合法要件有欠缺，當事人不適格：查被
        上訴人劉甲（即永騏企業社）並非獨資商號，而係劉甲與黃東明（即黃大陽
        ）之合夥事業，此徵諸證人黃東明於八十八年六月三十日證述內容即知。
      (二)本件縱如被上訴人所述已完工，亦應依系爭契約第五條規定通知上訴人指派
        驗收人員驗收，而非私下找無驗收權限之詹博寬驗收。詹博寬雖係上訴人公
        司之總務，惟並無驗收工程之權限。查詹博寬於原審時曾證稱：「：：：在
        原公司（即上訴人）擔任總務，平日負責如桌椅、電話壞掉通知廠商維修。
        （提示驗收單有何意見？）我原係餐廳小主管調到總務，工程我不懂，他說
        （即被上訴人）這不干我事情，要我簽。簽這驗收單，只是他有做這些設備
        ，好壞我不懂。是在學校學電工，是混個文憑，在學校是樂隊，驗收單我只
        有寫簽名，不包括廁所抽風部份二行」等語，可知詹博寬無驗收權限，且無
        驗收能力。甚且，系爭工程自接洽以迄監工及請求修補瑕疵，上訴人指派與
        系爭工程之實際施作人黃大陽接觸者均係朱善積、白鴻彰、胡永和；被上訴
        人未完工部份，被上訴人另找其他公司代為完工之實際施工人員陳欽榮、樂
        庸一、陳建廷、劉銘進等人均證稱：「其所承做工程之驗收人員非當時擔任
        總務之詹博寬而係白鴻彰、胡永和」。另詹博寬之驗收單之簽名日期悉為八
        十六年三月十五日、十七日、及十九日，然被上訴人八十六年五月十九日以
        台北民生郵局第六五一號存證信函自認：「：：：請貴公司（即上訴人）於
        八十六年五月三十一日前配合本工程之驗收簽認事宜」云云，即可證明至八
        十六年五月三十一日系爭工程並無任何上訴人驗收情事。上訴人於收受上開
        存證信函後即派員驗收，並於八十六年五月二十一日以台光武郵局第一一一
        號存證信函提出系爭工程品質之缺失改進方案。
      (三)被上訴人請求上訴人給付追加工程款七十四萬九千四百元，顯屬無據：上訴
        人否認被上訴人提出之追加工程計算表之形式及實質上之真正。被上訴人所
        主張追加工程中，有多項經上訴人委請其他公司施工，例如：洗碗間給水工
        程。
      (四)上訴人為餐廳之營業而施作系爭工程，並訂於八十六年三月二日重新開幕，
        可見系爭工程以特定時間完成為要素。被上訴人不能於約定時間內完成，無
        不可抗力之因素存在，自屬可歸責於其之事由所致，上訴人爰依民法第五百
        零二條第二項規定，以上訴人訴狀繕本之送達為解除系爭工程契約（含追加
        工程）之意思表示。系爭契約既已解除，被上訴人即無工程款之請求權，故
        其請求工程款，顯無理由。
      (五)系爭工程被上訴人並未依契約第四條約定於八十六年二月二十八日完工，經
        上訴人催告後仍百般延宕，由於上訴人原訂於八十六年三月二日重新開幕，
        不僅廣發傳單，且已接受婚禮喜宴酒席之預訂，不得已委由其他公司施工，
        施作之項目及證據資料臚列如后：
        1.二、三樓電話系統線路更新工程項目－系統連接測試部份（工程款為新臺
          幣六萬六千元）：被上訴人對上訴人之二套電話系統總機均無連接、測試
          ，上訴人只得委請崇祐科技有限公司（下簡稱崇祐公司）更改程式設定與
          連接線路，業經崇祐公司技術員陳欽榮證述綦詳，而崇祐公司完工之工程
          款為一萬四千四百九十元。
        2.二、三樓消防線路整修工程項目－系統接配測試部份（工程款為三萬二千
          元）：
          上訴人之消防系統總機設於二樓，被上訴人於更新安裝後，無法正當使用
          ，上訴人委由正大消防企業有限公司（下簡稱正大公司）完成測試，並排
          除誤報，此有正大公司工程負責人蘇文淙之檢測結果及施工日報表為證，
          而正大公司完工之工程款為二萬九千元。
        3.二、三樓室內配電工程項目－空調盤分電箱製作安裝及電力系統分配調整
          部份（工程款為十一萬六千元）：
          被上訴人施工後，上訴人之冷氣經常異常跳電，故上訴人只得委請同華機
          電技術顧問股份有限公司（下簡稱同華公司）施工處理，此有同華公司開
          具之證明書記載：「因原承包商（即被上訴人）施工錯誤，將冷氣回路誤
          接入三相１１５／２００Ｖ電源，故導致電流增大開關頻頻跳脫無法使用
          」，足證被上訴人施工不良而致上訴人之冷氣異常跳電，而同華公司之工
          程款為十萬元。
      (六)退萬步言，縱被上訴人對上訴人有任何工程款債權存在，上訴人就被上訴人
        依應負之逾期違約罰款主張抵銷：
        依系爭契約第四條規定：「工程期限：本工程自簽約日起開工至八十六年二
        月二十八日止完工，逾期每壹日罰款總工程款百分之十」等語，系爭工程迄
        今尚未完工，被上訴人之違約罰款暫算至八十六年五月二十四日，則自八十
        六年三月一日起至同年五月二十三日止共六十四日，按工程總價二百九萬二
        千八百七十八元之百分之十，以每日二十萬零九千元計算，共計一千三百三
        十七萬六千元整，上訴人就上開金額部分主張抵銷，亦見被上訴人對上訴人
        已無任何工程款債權可資請求。
      (七)上訴人併主張因工作瑕疵之自行修補費用償還權：被上訴人施作之工作有諸
        多瑕疵，計有：１電話程式設定修改一萬四千四百九十元；２消防設備測試
        二萬九千元；３維修電器設備、三樓洗碗間排水重配、三樓外牆排水接新管
        四萬八千六百元；４廚房排水管換新工程二萬五千七百元；５洗碗間供水系
        統改裝工程三萬二千元；６天花板及其他木作修補十一萬五千元；７二至四
        樓監視系統預估修復費用八萬一千九百元等項；合計為三十四萬六千六百九
        十元。上開７監視系統之修復較不急迫，故暫未修復，然修復之必要性及修
        復費用業已確定，仍屬於修復之必要費用。
      (八)被上訴人於第一審判決後，即提供擔保向原法院聲請假執行（原法院八十七
        年度民執子字第一六四六四號）並執行完畢，其中就上訴人於銀行存款執行
        二千九百四十四元，上訴人並於八十八年二月五日清償本金一百十八萬九千
        三百九十一元、自八十六年十月二十九日至八十八年二月五日止共計四六五
        日之利息七萬五千七百六十三元，共計一百二十六萬二千二百一十元，暨執
        行費用一萬一千九百六十六元，總計為一百二十七萬五千一百一十元。上訴
        人爰依民事訴訟法第三百九十五條第二項規定，請求被上訴人賠償假執行所
        受之損害及自八十八年二月六日起算之利息損害。
    二、附帶上訴部分：
        附帶被上訴人支付與同華機電技術顧問有限公司電路重新裝配費用十一萬零
        九元部分，附帶上訴人雖稱：三樓冷氣電源誤植，非其責任云云，惟室內配
        電整修工程部份原包括「電力系統分配調整」，以前廠商縱有誤植，故附帶
        上訴人仍有檢查改裝之責任，故附帶上訴人就此部分費用請求附帶被上訴人
        給付，顯然無據。
  參、證據：除援用原審提出證據外，補提：
    一、詹博寬人事資料表；
    二、系爭工程工程聯繫單十二件；
    三、請款單；
    四、台北光武郵局第四六八號存證信函一件；
    五、支票及付款簽收單各五紙（分別由崇祐公司、正大公司、瑋泰公司、仲銘公
        司簽收）；
    六、木作報告及收據二件；
    七、支票、現金付款簽收單各一張（由被上訴人簽收）；
    八、台北民生郵局第六五一號存證信函、台北光武郵局第一一一號存證信函及缺
        失表各一件；
    九、最高法院十八年度上字第八四八號、十八年度上字第二七九號、二十二年度
        上字第一四四二號、三十二年度上字第一六○號、二十九年度上字第一二三
        七號判例五份；
    十、楊健華先生著民事訴訟法第一冊第三百五十九頁至三百六十二頁；
    十一、現場照片數幀等為證。
乙、被上訴人即附帶上訴人方面：
  壹、聲明：
    一、上訴部分：
      (一)上訴駁回。
      (二)第一、二審訴訟費用由上訴人負擔。
    二、附帶上訴部分：
      (一)附帶被上訴人應給付附帶上訴人十一萬零九元整，及自八十六年十月二十九
        日起至清償日止按週年利率百分之五計算之利息。
      (二)附帶上訴之訴訟費用由附帶被上訴人負擔。
      (三)就前開(一)項聲明部分，願供擔保請准宣告假執行。
  貳、陳述：除與原判決記載相同者，茲引用之外，補陳：
    一、上訴部分：
      (一)永騏企業社確屬劉甲所營之獨資商號，有營利事業登記證影本可證。證人黃
        東明雖證稱，與劉甲即永騏企業社係「合夥關係」，然實際上，黃東明對於
        永騏企業社並無出資，且黃東明與被上訴人間之關係如何乃內部關係，在對
        外關係上，證人黃東明既未以所謂執行業務合夥人名義，具名與上訴人締約
        ，簽約係以「永騏企業社」、「負責人劉甲」名義簽約，則以「劉甲即永騏
        企業社」提出本件訴訟，顯無任何訴訟要件欠缺之情形。
      (二)系爭工程早經完工，現場餐廳方得以如期重新開幕營業，被上訴人自得主張
        工程債權，上訴人亦無逾期罰款足供抵銷：證人詹博寬於原審證稱：「修繕
        完畢是我驗收，一直修到好，因總務只有我一個」，顯見全部工程均已完工
        驗收，所餘者乃保固責任之問題。而驗收單簽立不完全之部份，上訴人故意
        不為驗收，依民法第一○一條第一項之規定，仍應視為驗收。關於完工後之
        保固責任問題，本已由白鴻彰代表上訴人於八十六年四月間簽字確認保固完
        畢，然而上訴人仍不付款，被上訴人不得不於八十六年五月十九日，發存證
        信函，請求上訴人辦理驗收；且八十六年五月二十一日，上訴人又寄發存證
        信函，就白鴻彰確認保固完畢之事項，主張被上訴人未為處理，作為拒付工
        程款之理由，更見被上訴人故意不為驗收，藉詞未完工不付工程款之心態，
        如前所述，依法早應視為驗收，被上訴人自得請求工程款。
      (三)詹博寬就「電話系統線路更新工程」，已簽立驗收單；又依經驗法則，被上
        訴人若怠於施作電話系統更新，則上訴人電話不通，根本無從營業。而「電
        話程式設定修改」，非兩造契約約定之「電話系統線路更新工程」範圍，係
        事後被上訴人增加需要，另行委由崇祐公司就電話程式設定修改，此項花費
        自不得抵減被上訴人之工程款債權。另消防線路整修工程部份，白鴻彰已簽
        字確認保固完畢，至於「消防設備測試」費用，與工程完工與否無關，而「
        測試」範圍，亦並不限於被上訴人施作之工程部份，故測試費用不應由被上
        訴人價金中扣減。
      (四)上訴人歷來均未否認「追加工程計算表」之內容，且上訴人於提出上訴時，
        更主張承攬契約之金額一百四十五萬元，與追加工程款之金額七十四萬九千
        四百元，合計為二百一十九萬九千四百元，被上訴人同意追減十萬零六千五
        百二十二元，故系爭總工程款為二百零九萬二千八百七十八元云云，顯已自
        認「追加工程計算表」之真正。故上訴人否認有追加工程乙事，顯不可採。
      (五)上訴人主張被上訴人就追加工程之完工與驗收合格，未負舉證責任云云，見
        解不足採，謹說明如下：
        1.維修電器設備、三樓洗碗間排水重配、三樓外牆排水接新管、廚房排水管
          換新工程部份，均不能證明係合約範圍內之工程，更無從以此為由主張減
          少價金。相關之「三樓茶水間排水管疏通清理」，詹博寬已簽立驗收單，
          且證人陳建復亦證稱「我並不知道有無堵塞情形，是胡永和說不敷使用要
          做：：：」，可證被上訴人已施作此部份工程。
        2.洗碗間給水工程，詹博寬已簽立驗收單，且上訴人未曾通知被上訴人保固
          ，縱使上訴人事後超越兩造合約範圍，另行為洗碗間供水系統改裝工程，
          亦不得以此為由請求減少價金。
        3.天花板及其他木作修補部份，按被上訴人當初施工之天花板，固曾為安裝
          燈具與裝設喇叭而挖孔，而燈具部份之挖孔，只有挖孔之孔徑由小變大之
          情況，並無挖錯孔之情況；又安裝喇叭挖孔部份，原被上訴人依圖施作，
          後上訴人要求變更三樓三０三、三０五至三０八之喇叭位置，才導致依原
          設計圖所挖之孔，必須木工施作重新修補，故以此為由扣抵被上訴人應得
          之工程款，為無理由。
        4.二至四樓監視系統預估修復費用部份：白鴻彰已簽字確認保固完畢，若再
          發生問題，亦與被上訴人無涉，上訴人以此為由，請求減少價金無理由。
      (六)被上訴人於第一審判決後提供擔保聲請原法院假執行，就上訴人於臺灣中小
        企業銀行忠孝分行之存款帳戶執行存款，嗣後上訴人雖有繳納本件案款予原
        法院，詎上訴人竟於八十八年一月二十六日另行具狀聲請假扣押，原法院准
        許上訴人提供擔保後得假扣押，上訴人將本件案款假扣押在案，致被上訴人
        實際上分文未得。
    二、附帶上訴部分：
      (一)三樓冷氣跳電原因，非單就電源線路誤植，而係原三樓冷氣電源只供三台冷
        氣機使用，後因附帶被上訴人用電增加，如增加大型冷陳庫、招牌燈、霓虹
        燈等用電，故原來僅供冷氣使用的電源幹線線徑不夠，致開關因保護而跳電
        ，當時附帶上訴人曾現場監工，而後於八十六年五月十六日亦曾面呈「三樓
        冷氣在地下室開關跳電改善方案」予附帶被上訴人，以改善冷氣跳電問題，
        追加工程費用估價為九萬元，但附帶被上訴人則以附帶上訴人估價較高為由
        不予接受，並以單方面意思表示，於同日自行「裁示處理方式，自行雇員處
        理，貴公司支付費用」，足見原審判決認定附帶上訴人經催告後未為修補甚
        或拒絕，與實情不符。
      (二)附帶被上訴人其後為解決此冷氣跳電問題，竟花費十一萬零九元，較附帶上
        訴人估價之九萬元為高，可證附帶被上訴人以附帶上訴人估價較高為由，不
        接受附帶上訴人之改善方案，純屬單方面之藉口，益證附帶被上訴人亦承認
        此部份屬另行增加之工程，非原合約及追加工程範圍，故此部分金額自不應
        由附帶被上訴人應給付予附帶上訴人之工程款內扣減。
  參、證據：除援用原審提出之證據外，補提：
    一、三樓冷氣在地下室開關跳電改善方案；
    二、工作連繫單；
    三、本院八十六年度上字第八三四號判決；
    四、白鴻彰之驗收單一紙；
    五、設計圖；
    六、被上訴人營利事業登記證；
    七、被上訴人向原法院聲請假執行之聲請狀、提存書；
    八、臺灣中小企業銀行忠孝分行函及原法院民事執行處函多件等為證。
丙、本院依職權訊問證人蘇文淙、陳建廷、劉銘進、陳燦榮、呂瑞基、葉昌森等人。
    理      由
甲、程序方面
  壹、查本件上訴後，被上訴人依原審判決提供擔保聲請假執行，上訴人因而於八十
      八年二月二十五日、三月二十四日提出訴狀，表明：依民事訴訟法第三百九十
      五條第二項規定，訴請被上訴人賠償其因假執行所受損害，而為訴之追加，於
      法有據，應予准許。
  貳、按關於給付之訴之當事人適格要件，以主張在私法上有請求權，或就該請求權
      有處分權或管理權之人者為原告，以其義務人為被告，當事人即屬適格。查本
      件被上訴人基於伊與上訴人間簽訂之承攬契約（原審卷第五、六頁），訴請契
      約之他造即上訴人給付承攬報酬，當事人當屬適格。被上訴人乃獨資之商號，
      此有臺北市政府營利事業登記證北市建一商號（七六）字第一七一三九二號在
      卷足憑（本院卷(二)第一三五頁），雖訴外人黃東明到庭證陳：「與被上訴人有
      私下協議，用永騏名義報稅，稅金由我繳，沒有出資比率，我在七十九年才加
      進去合夥」云云在卷（本院卷(二)第四十八頁反面），要僅得認為黃東明與被上
      訴人間有隱名合夥之內部關係，惟此對於被上訴人為獨資商號之法律性質不生
      任何影響，對於本件亦不生當事人因而不適格之問題。
乙、實體方面
  壹、被上訴人起訴主張：伊於八十六年二月間承攬上訴人位於臺北市○○○路○段
      五十九號永福樓忠孝總店之二、三樓營業廳之配電裝修、電話系統整修、消防
      線路整修等工程，承攬報酬一百四十五萬元，上訴人另追加工程，追加工程部
      分之報酬為七十四萬九千四百元。伊已於同年二月二十八日依約完工，上訴人
      尚有尾款五十五萬元及追加工程款七十四萬九千四百元尚未給付，爰依兩造間
      承攬契約，請求上訴人給付一百二十九萬九千四百元，及自原審起訴狀繕本送
      達翌日即八十六年十月二十九日起至清償日止按週年利率百分之五計算之利息
      等情。並以被上訴人於第一審判決後已提供擔保實施假執行，於八十八年二月
      五日前已如數取得所請求之金額，上訴人爰依民事訴訟法第三百九十五條第二
      項規定，求為命被上訴人返還及賠償伊因假執行所為給付及所受損害。
      上訴人則以：系爭工程係以特定時間完工為要素，被上訴人未依約於八十六年
      二月二十八日完工，且被上訴人於完工時應通知上訴人指派驗收人員驗收，詹
      博寬非有驗收權限之人員，可見系爭工程並未完工驗收，伊依民法第五百零二
      條之規定解除契約。被上訴人未完成及施作之部分有瑕疵，致令伊必須另覓他
      人施作，因而支出瑕疵修補費三十四萬六千六百九十元；另被上訴人遲延完工
      ，伊得依契約第四條約定請求給付違約金，算至八十六年五月二十四日止遲延
      六十四日，依工程總價二百九萬二千八百七十八元之百分之十即每日違約金二
      十萬零九千元計算，違約金共計一千三百三十七萬六千元，上訴人自得據以主
      張抵銷，故被上訴人對伊已無工程款可得請求。又被上訴人於原審判決後，雖
      曾提供擔保聲請假執行，就上訴人之銀行存款執行，上訴人並已繳交本件案款
      於原法院民事執行處，惟因上訴人另案聲請假扣押，經原法院准許及提供擔保
      後，已就本件案款假扣押在案，致使被上訴人分文未得等語，資為抗辯。
  貳、本件原審判決上訴人應給付被上訴人承攬報酬一百一十八萬九千三百九十一元
      及自八十六年十月二十九日起算之法定遲延利息，上訴人就上開不利部分提起
      上訴，被上訴人則就其餘遭原審駁回部分之十一萬零九千元本息部分提起附帶
      上訴。
  參、查兩造於八十六年二月間簽訂承攬契約，約定由被上訴人承攬上訴人位於臺北
      市○○○路○段五十九號永福樓忠孝總店之二、三樓營業廳之配電裝修、電話
      系統整修、消防線路整修等工程，承攬報酬一百四十五萬元，被上訴人應於同
      年二月二十八日完工，上訴人業已給付九十萬元等事實，業據被上訴人於原審
      提出承攬契約一件及八十六年二月四日估價單六紙為證（原審卷第五頁至第十
      二頁），並為上訴人所不爭，應堪信為真實。
  肆、本件被上訴人主張兩造於簽約後，上訴人另有追加工程，追加工程款為七十四
      萬九千四百元，伊已依約於八十六年二月二十八日將工程完工，並經上訴人之
      總務詹博寬驗收之情，業據提出追加工程計算表一份、估價單四紙、詹博寬書
      立之字條四份等為憑（原審卷十五至二三頁），惟經上訴人否認。經查：
    一、依系爭工程承攬契約書第一條規定：「工程內容、數量等詳如甲方（被上訴
        人）所提供之估價單及圖樣所列」，可知：兩造係以被上訴人提供之估價單
        及圖樣，以確定系爭工程之內容及數量。本件承攬契約之工程內容，為被上
        訴人於八十六年二月四日書寫之估價單六紙所載，兩造均陳明一致在卷。又
        兩造於其後確有追加工程之約定，業據被上訴人提出計算表及八十六年二月
        九日、十五日、二十三日之估價單四紙可明（原審卷十五至十九頁），上訴
        人於原審及上訴理由狀（本院卷(一)四三頁反面、一七三頁）中均未否認，並
        提出如附件所示被上訴人之工程項目單為證（本院卷(一)六五頁），僅爭執被
        上訴人未完全施作、施作有瑕疵及其後兩造協議追減工程項目云云，上訴人
        嗣後未附理由空口否認有追加工程，顯不可採。是故，本件兩造承攬契約之
        工作內容，應以被上訴人八十六年二月四日估價單六紙所列：二、三樓室內
        配電工程、二、三樓電話系統線路更新工程、二、三樓消防線整修工程；追
        加工程，則如附件所示之追加工程所列各項，且依被上訴人提出之計算表（
        原審卷十五頁）及如附件所示之追加工程項目表，亦可知：追加工程款為七
        十四萬八千九百元，非被上訴人所述之七十四萬九千四百元。
    二、另查系爭承攬契約第四條明訂：「工程期限：本工程自簽約日起開工至八十
        六年二月二十八日止完工」，足見：兩造約定承攬契約之本工程部分應於八
        十六年二月二十八日完工甚明。至於追加工程部分，參酌附件所示之追加工
        程項目表所載，其中尚有被上訴人至八十六年二月二十八日或三月間始報價
        ，上訴人就此附表文件未予爭執，可見兩造對於追加工程部分並無八十六年
        二月二十八日完工之合意，故在此應予以分別觀察，亦即本工程部分應於八
        十六年二月二十八日完工，追加追加工程部分則未約定完工期限。
    三、查被上訴人就本工程部分，已於八十六年二月二十八日完工之情，業據證人
        即被上訴人之工地人員黃東明（黃大陽）證述在卷（原審卷八七頁），並參
        酌上訴人自承確於八十六年三月二日重新開幕對外營業，再輔以上訴人於八
        十六年五月二十一日寄發予被上訴人、要求被上訴人修補瑕疵之存證信函（
        原證一、二，原審證物外放）內容，其內並未提及被上訴人就承攬工程部分
        有任何項目並未完工，而係指摘工作有瑕疵等情，足堪認定被上訴人就本工
        程部分已依約於八十六年二月二十八日完工。上訴人指陳被上訴人就本工程
        部分，未依期限完工云云，自難採信。
    四、按承攬契約中，承攬人完成工作與定作人驗收與否為二事，蓋承攬人完成工
        作乃事實問題，至於定作人驗收與否，則為定作物危險由何人負擔之問題。
        查本件上訴人之總務詹博寬已於八十六年三月十五日、十七日、十九日就系
        爭工程進行驗收，此有詹博寬簽立之驗收單數紙附卷可憑（原審卷第二十頁
        至第二十三頁）。雖上訴人否認詹博寬有驗收之權限，惟上訴人自承詹博寬
        為上訴人之總務，擔任系爭承攬工程之監工等語在卷（本院卷(一)第四十二頁
        反面、第一七二頁），再參酌證人詹博寬於原審證陳：「修繕完畢是我驗收
        ，一直修到好，因總務只有我一個：：：簽這驗收單是他有做這些設備」等
        語（原審卷第八十七頁），堪認：詹博寬擔任上訴人之（唯一）總務，平日
        負責有關系爭承攬工程之監工事宜，已足使承攬人即被上訴人信賴其對於系
        爭工程有驗收之權限，亦即上訴人令詹博寬監工之行為表示授與詹博寬代理
        權，依民法第一百六十九條規定，上訴人應負表見代理之授權人責任，故上
        訴人否認詹博寬簽發之驗收單效力，殊不足採。另參酌上訴人於八十六年五
        月二十一日寄發存證信函予被上訴人（原證一、二，原審證物外放），其內
        催告被上訴人就附件所載追加工程之瑕疵予以修補，並未記載被上訴人就追
        加工程部分未完成之情，亦見被上訴人就追加工程部分業已完工，被上訴人
        就本工程及追加工程部分亦均予驗收，否則上訴人焉能知悉被上訴人施作之
        工程有無瑕疵，催告被上訴人進行修補？
  伍、本件上訴人主張：兩造於本工程及追加工程後，尚有追減工程十萬六千五百一
      十二元之情，業據上訴人提出請款單一紙為憑（本院卷(一)六六頁），此為被上
      訴人所否認，辯稱：該請款單乃兩造談和解時同意讓步之價格，其後未談成和
      解，不能認被上訴人就此有折讓云云。惟查被上訴人既已就請款單上所列工程
      項目，為追減要約意思表示，其後並經上訴人承諾，自應認為兩造對於其上所
      列項目達成刪減之合意，故被上訴人所辯，委無足採。依該請款單上所列，兩
      造合意追減之工作項目及金額有下列各項：
    一、追加工程中之「樓梯景觀線路」部分─減二萬六千六百五十六元。
    二、廣播系統鐵管部分─減一萬五千七百二十五元。
    三、電話設定─、二樓部分─減一萬四千九百九十四元；三樓部分─減一萬二千
        四百九十五元。
    四、消防栓移位部分─減三萬三千三百二十元：
        上訴人指陳：被上訴人未將二、三樓消防栓遷移更新安裝，就此部分完全未
        施作云云。惟經證人即被上訴人之施人員黃東明證稱：「原本上訴人表示廁
        所的門要改，因消防栓會擋到，所以要把消防栓移走。將二、三樓的消防栓
        拆除後，上訴人之實際負責人任意誠又表示廁所之門不改了，要我回復」等
        語綦詳（本院卷(三)六五頁），並非上訴人指陳之完全未施作。上訴人雖否認
        證人之證詞，惟審酌上訴人同意此項目刪減三萬三千三百二十元，而非刪減
        全部款項四萬元，堪認證人所述：曾將消防栓移走，其後再回復原狀之情為
        真，應為可採。故上訴人所指，尚不可採。
    五、發訊總機保養拆裝部分─減三千三百三十二元。
    上開五項雙方合意刪減工程款共計為十萬六千五百二十二元（26656    +15725+
    14994+ 12495+33320+3332=106522）。
  陸、依上所陳，上訴人就系爭工程之本工程款尚有五十萬元未付，追加工程為七十
      四萬八千九百元，扣除雙方其後合意刪減之工程款十萬六千五百二十二元，上
      訴人尚未付給付之本件工程款為一百十四萬二千三百七十八元（500000+
      000000 -000000=0000000）。
  柒、上訴部分：
    一、上訴人指陳：被上訴人施作之部分有瑕疵，致其必須另覓他人施作，共計支
        出三十四萬六千六百九十元，應由被上訴人負擔，爰就上訴人應給付予被上
        訴人之工程款中予以抵銷等情，茲分別詳述如下：
      (一)電話程式設定修改費用一萬四千四百九十元：
        上訴人主張被上訴人就電話程式設定部分有瑕疵，致其另覓崇祐公司花費一
        萬四千四百九十元之情，固提出崇祐公司之報價單、出貨單，支票付款簽收
        單為憑（本院卷(一)六九至七一頁）。惟按工作有瑕疵者，定作人得定相當期
        限，請求承攬人修補，承攬人不於前項期限內修補者，定作人得自行修補，
        並向承攬人請求償還修補必要之費用，民法第四百九十三條第一、二項規定
        甚明。經查上訴人至八十六年五月二十一日始寄發存證信函予被上訴人，其
        內催告被上訴人修補工作瑕疵，此有被上訴人於原審提出之存證信函及附件
        可稽（原證一、二，原審證物外放）；而上訴人於寄發存證信函前之同年月
        九日即已支付費用一萬四千四百九十元予崇佑公司，可見上訴人於通知被上
        訴人修補瑕疵之前即已覓崇佑公司為之，顯與前開法律規定不合，則上訴人
        自不得就此部分費用請求被上訴人償還。
      (二)消防設備測試費用二萬九千元：
        上訴人主張消防設備測試部分另覓正大公司為之，支出二萬九千元之情，固
        提出正大公司工程分析表、估價單、工程部每日分派表、支票付款簽收單為
        憑（原審卷四六頁反面、四十七頁、本院卷(一)七二至七四頁）。依正大公司
        之工程分析表（原審卷四六頁反面）之記載，正大公司於八十六年四月十日
        即已進行維護，亦在上訴人於八十六年五月二十一日寄發存證函催告被上訴
        人修補瑕疵之前，故依前開說明，上訴人亦不得就此部分費用請求被上訴人
        償還。
      (三)維修三、四樓電器設備、二及三樓洗碗間排水重配、三樓檯布外牆排水接新
        管等費用四萬八千六百元：
        上訴人就上開各工作委請瑋泰冷凍機電有限公司為之，支出費用四萬八千六
        百元，雖提出瑋泰冷陳機電有限公司付款申請書、維修單、支票付款簽收單
        及上訴人轉帳傳票（本院卷(一)七五至七九頁），惟查此三項工作，對照附件
        所示之工程範圍，非屬系爭本工程及追加工程之項目，此部分費用自不應由
        被上訴人負擔。
      (四)廚房外排水管換新工程費用二萬五千七百元、洗碗間改裝供水系統費用三萬
        二千元：
        上訴人就此工作委請仲銘有限公司（下簡稱仲銘公司）施作，支出費用二萬
        五千七百元之事實，固有仲銘公司之估價單、付款申請書、支票付款簽收單
        及上訴人轉帳傳票等在卷可參（本院卷(一)八０至八六頁）。惟查廚房外排水
        管換新之工作，非屬如附件所示系爭本工程及追加工程之工程範圍，此部分
        費用不應由被上訴人負擔。另洗碗間改裝供水系統部分，業經被上訴人施作
        完成，並經上訴人之總務詹博寬驗收完成，有詹博寬書立之驗收條在卷可參
        （原審卷二三頁），且上訴人寄發予被上訴人之瑕疵表（原證二，原審證物
        外放）上亦未列出此項目有瑕疵催告被上訴人修補，是此部分費用上訴人亦
        不得請求被上訴人償還。
      (五)天花板及其他木作、油漆修補費用十一萬五千元：
        上訴人主張因被上訴人二、三樓之崁燈挖錯，致委請陳燦榮重挖、修補喇叭
        孔，修補本作及油漆等，支出費用十一萬五千元之情，雖有陳燦榮之修補報
        告書及領款收據各一紙附卷可憑（本院卷(一)第八十七頁至第八十九頁）。惟
        依上訴人寄發予被上訴人之瑕疵表（原證二，原審證物外放）記載，其上未
        列出此項目有瑕疵催告被上訴人修補，此部分費用上訴人自不得請求被上訴
        人償還。
      (六)二至四樓監視系統預估修復費用八萬一千九百元：
        上訴人指陳：被上訴人就此部分施作有瑕疵，其委請哲林股份有限公司（下
        簡稱哲林公司）估計修復費用八萬一千九百元一節，有哲林公司之報價單及
        修理項目表在卷可證（本院卷(一)九０、九一頁）。依上訴人寄發予被上訴人
        之瑕疵表（原證二，原審證物外放），其中第十一項記載：「監視器、外、
        內場線路換新，外場重配新管線，內場不變」等字，堪認被上訴人就此部分
        施作確有瑕疵，惟上訴人自陳迄今尚未委請哲林公司修補，即此部分修補費
        用上訴人尚未實際支出，核與民法第四百九十三條第二項規定未合，故上訴
        人尚不得就此部分請求被上訴人償還。
    二、上訴人另以：被上訴人未依約完工，故以上訴狀繕本之送達為解除本件契約
        之意思表示抗辯一節（本院卷(三)十八頁）。惟依前所述，被上訴人已就本工
        程及追加工程完工，上訴人並已進行驗收在案，上訴人自不得解除契約。而
        本工程部分已於八十六年二月二十八日完工，另就追加工程部分，兩造並未
        約定完工期限，而上訴人又從無催告被上訴人應於何時完工之行為，則被上
        訴人自無所謂「遲延」完工之問題，故上訴人主張被上訴人應依契約書第四
        條約定給付懲罰性違約金，以資與上訴人應給付予被上訴人之工程款抵銷，
        亦屬無據。
    三、職故，系爭本工程部分上訴人尚未給付工程款一百十四萬二千三百七十八元
        ，上訴人提出之解除契約、請求被上訴人償還修補費用及懲罰性違約金與本
        件工程款抵銷等抗辯，均不足採，故除原審扣減之十一萬零九元（詳如玖、
        所述）外，上訴人尚應給付予被上訴人之工程款為一百零三萬二千三百六十
        九元（0000000 -000000 =0000000），故被上訴人訴請上訴人給付上開數額
        之工程款及自原審起訴狀繕本送達翌日之八十六年十月二十九日起算之法定
        遲延利息，為有理由。
  捌、附帶上訴部分：
    一、附帶上訴人主張：原審判決附帶被上訴人不應給付十一萬九千元，係因上訴
        人任意擴增電器設備，導致原有電力不足，附帶被上訴人應責陳原承包商負
        責，與伊無涉等情，此為附帶被上訴人所否認。經查附帶被上訴人曾於八十
        六年四月二十七日、五月九日、十二日、十六日、二十四、二十六日數度發
        出「工作連繫單」予被上訴人之工地負責人黃東明，陳述有關三樓冷氣習慣
        性不正常跳電促請附帶上訴人改善之情，有工作連繫單數紙附卷可考（本院
        卷(一)五一至五九頁），附帶上訴人未予爭執，應堪採信。
    二、續查附帶上訴人就三樓冷氣不正常跳電之瑕疵，其後未予改善，附帶被上訴
        人因而於八十六年六月二十六日委請同華公司修正，依同華公司出具之「永
        福樓餐廳三樓冷氣機電源線更新工程說明」之記載及證人同華公司到場施作
        人員葉昌森之證述（本院卷(二)第一三一頁反面），可知：三樓冷氣不正常跳
        電，係因電壓錯誤，原承包商施工錯誤，將冷氣回路誤接入三相１１５／２
        ００Ｖ電源，導致電流增大，開關頻頻跳脫無法使用。本件附帶上訴人雖非
        以前之施工承包商，惟其既承攬二、三樓之電力系統分配調整工程，對於三
        樓之電力系統自應予以正確規劃設計，即應就三樓冷氣以前誤接電源之失誤
        處予以檢查及修正，被上訴人未予調整、規劃責任之不作為，所肇致之瑕疵
        自應負責，尚不得以估價單上未予以估價而免責。
    三、再附帶被上訴人因附帶上訴人未改善，因而委請同華公司為之支出費用十萬
        元之情，業據證人即同華公司到場施作人員葉昌森證述屬實（本院卷(二)第一
        三一頁反面），故依民法第四百九十三條第二項規定，附帶被上訴人就此部
        分十萬元自得請求附帶上訴人償還，而自附帶被上訴人應給付予附帶上訴人
        之工程款內予以扣抵。惟原審逕依報價單所載扣抵十一萬零九元，尚有未洽
        ，就超過十萬元部分（即一萬零九元），附帶上訴人自得訴請附帶被上訴人
        再給付一萬零九元及自八十六年十月二十九元之法定遲延利息部分，就十萬
        元本息部分提起附帶上訴，則為無理由，應予駁回。
  玖、兩造間工程款之結算：
      依上所陳，上訴部分，上訴人應給付工程款一百零三萬二千三百六十九元及自
      原審起訴狀繕本送達翌日即八十六年十月二十九日起算法定遲延利息；附帶上
      訴部分，附帶被上訴人（上訴人）應再給付一萬零九元及同日起算之法定遲延
      利息，據以計算，共計上訴人應給付工程款一百零四萬二千三百七十八元（
      0000000+10009=0000000） 及八十六年十月二十九日起算之法定遲延利息。
  拾、假執行損害部分：
    一、經查被上訴人於原審判決後，提供擔保向原法院聲請假執行，原法院就上訴
        人於臺灣中小企業銀行忠孝分行及儲蓄部之存款執行二千三百五十元、五百
        九十四元，共計二千九百四十四元；其後上訴人於八十八年二月五日自行清
        償本金一百十八萬九千三百九十一元、自八十六年十月二十九日起至八十八
        年二月五日止之法定遲延利息七萬五千七百六十三元，共計上訴人清償本息
        一百二十六萬五千一百五十四元，及繳納執行費用一萬一千九百六十六元，
        總計一百二十七萬七千二百一十元等情，業據上訴人陳明（本院卷(一)一五八
        頁反面、一五九頁），並有上訴人提出之執行案款收據二紙（本院卷(一)一六
        ０頁）、被上訴人提出之臺灣中小企業銀行回覆函件二份在卷可稽（本院卷
        (三)一八五、一八九頁），均為他造所不爭執，應堪採信。雖被上訴人辯稱：
        本件假執行所得案款，其後又遭上訴人另案聲請假扣押，伊根本分文未得云
        云，惟此係因上訴人另案聲請假扣押之故，與本件假執行無涉，仍應認被上
        訴人業已依原審判決為假執行甚明，故被上訴人所辯，尚不可採。
    二、依前所述，本件上訴人應給付被上訴人工程款一百零四萬二千三百七十八元
        及自八十六年十月二十九日起算之法定遲延利息，據以計算，上開本金及自
        八十六年十月二十九日起至上訴人清償之八十八年二月五日止（四六五日）
        之法定遲延利息六萬六千三百九十八元（0000000x5%x465/365=66398，元以
        下四捨五入），合計為一百一十萬八千七百七十六元；惟被上訴人依原審判
        決假執行受償本息一百二十六萬五千一百五十四元，則差額部分十五萬六千
        三百七十八元（0000000-0000000=156378）為上訴人因此假執行所受損害。
        另上訴人於假執行程序中，繳納假執行之費用一萬一千九百六十六元，按比
        例計算，上訴人僅應負擔執行費用一萬零三百八十六元（11966x0000000
        /0000000=  10386，元以下四捨五入），其餘一千五百八十元應為被上訴人
        負擔。是故，上訴人依民事訴訟法第三百九十五條第二項規定，得請求被上
        訴人返還之金額為十五萬七千九百五十八元（156378+1580=157958），及自
        被上訴人受償翌日八十八年二月六日起算之法定遲延利息，上訴人逾上開數
        額之請求，不應准許。
  拾壹、綜上所述，被上訴人基於承攬法律關係，訴請上訴人給付工程款一百零四萬
        二千三百七十八元（即上訴部分一百零三萬二千三百六十九元以及附帶上訴
        部分一萬零九元），及自原審起訴狀繕本送達翌日即八十六年十月二十九日
        起清償日止按週年利率百分之五計算之利息部分，為有理由，應予准許；逾
        此所為請求，為無理由，應予駁回。
        原審判命上訴人給付一百十八萬九千三百九十一元，就其中一百零四萬二千
        三百七十八元自八十六年十月二十九日起算法定遲延利息，並依被上訴人之
        聲請酌定擔保金額，核無不合，上訴意旨指摘原判決此部分不當，為無理由
        ，應駁回其上訴。惟原審判命上訴人超過上開數額本息部分，有所違誤，上
        訴人求予廢棄改判，非無理由，爰就超過上開數額本息部分、該部分假執行
        宣告予以廢棄改判，駁回被上訴人在第一審該部分之訴及假執行之聲請。
        附帶上訴人請求附帶被上訴人再給付於一萬零九元及自八十六年十月二十九
        日起算法定遲延利息範圍內，為有理由，原判決就此部分為附帶上訴人敗訴
        判決及駁回其假執行之聲請，自有未洽，附帶上訴人就此部分予以指摘，為
        有理由，逾上開應准許部分，附帶上訴人之請求，為無理由，原審為其敗訴
        之判決，並無違誤，應駁回其附帶上訴。
        就上訴人訴請被上訴人返還因假執行所受損害部分，於十五萬七千九百五十
        八元及自八十八年二月六日起算之法定遲延利息部分，為有理由，應予准許
        ；上訴人逾上開數額部分之請求，不應准許，應予駁回。
丙、假執行宣告：
    查附帶上訴部分之訴訟標的價額未逾一百萬元，本院判決後即行確定，無依附帶
    上訴人聲請宣告假執行之必要，爰將附帶上訴人此部分假執行之聲請併予駁回。
丁、據上論結：本件上訴及附帶上訴均為一部有理由，一部無理由，依民事訴訟法第
    四百四十九條第一項、第四百五十條、第七十九條但書，判決如主文。
中      華      民      國    八十九    年      十一    月    二十九    日
                                    民事第四庭
                                        審判長法  官  李  瓊  蔭
                                              法  官  楊  豐  卿
                                              法  官  林  金  吾
右正本係照原本作成。
如不服本判決，應於收受送達後二十日內向本院提出上訴書狀，其未表明上訴理由者
，應於提出上訴後二十日內向本院補提理由書狀（均須按他造當事人之人數附繕本）
上訴時應提出委任律師或具有律師資格之人之委任狀；委任有律師資格者，另應附具
律師及格證書及釋明委任人與受任人有民事訴訟法第四百六十六條之一第一項但書或
第二項（詳附註）所定關係之釋明文書影本。
中      華      民      國    八十九    年      十一    月    三十      日
                                              書記官  張  淑  芳
附註：
民事訴訟法第四百六十六條之一（第一項、第二項）：
對於第二審判決上訴，上訴人應委任律師為訴訟代理人。但上訴人或其法定代理人具
有律師資格者，不在此限。
上訴人之配偶、三親等內之血親、二親等內之姻親，或上訴人為法人、中央或地方機
關時，其所屬專任人員具有律師資格並經法院認為適當者，亦得為第三審訴訟代理人
。


司法院資訊處製作；財團法人民間司法改革基金會備份。
